【裁判字號】    90,易,286
【裁判日期】    900820
【裁判案由】    侵占
【裁判全文】
台灣台中地方法院刑事判決                            九十年度易字第二八六號
    公  訴  人  臺灣臺中地方法院檢察署檢察官
    被      告  戊○○
右列被告因侵占案件，經檢察官提起公訴（八十九年度偵字第三六０號），本院判決
如左：
    主  文
戊○○為他人處理事務，意圖為第三人不法之利益，而為違背其任務之行為，致生損
害於本人之利益，累犯，處有期徒刑肆月，如易科罰金，以佰元折算壹日；又意圖
為自己不法之所有，以詐術使人將本人之物交付，累犯，處有期徒刑肆月，如易科罰
金，以佰元折算壹日。應執行有期徒刑柒月，如易科罰金，以佰元折算壹日。
    事  實
一、戊○○前有侵占、偽造文書、逃亡等前科，最近一次係於民國（下同）七十九年
    間因侵占案件，經臺灣臺南地方法院判處有期徒刑十月，減為有期徒刑五月確定
    ，於八十四年四月六日縮刑期滿執行完畢，其係裕聯企業股份有限公司（下稱裕
  聯公司）之業務員，自八十七年十二月起至八十八年三月止，負責汽車銷售、向
    客戶收取款項及為購車戶辦理過戶事宜之事務，其為裕聯公司處理事務，竟意圖
    為丁○○不法之利益，明知丁○○於八十八年二月間向裕聯公司購買之小客車，
    其付款方式應先經裕聯公司同意，於交車時倘丁○○未依約付款，即不為交車，
    竟為丁○○之不法利益，明知丁○○尚有車款十四萬九千元尚未支付，竟未經裕
    聯公司同意，即將丁○○所購之小客車交付丁○○，並同意收受丁○○以十二張
    支票（付款人為台中區中小企業銀行龍井分行，帳號七二一三，面額均為七千九
    百元，發票人為丁○○，到期日為八十八年四月十日至八十九年三月十日每月十
    日到期一張）支付車款九萬四千八百元，且就丁○○未付現款部分同意自行承擔
    丁○○之債務，經裕聯公司不同意丁○○就車款以上開支票支付款項，惟小客車
    已交付丁○○，致裕聯公司就上開合計十四萬九千元之款項追索困難，致受損害
    ，嗣由戊○○簽發本票面額共計十七萬二千五百元二紙，充作抵償車款及其利息
    ，詎屆期未獲承兌。戊○○又另行起意，基於為自己不法所有之意圖，於八十八
    年四月七日某時，在臺中縣大里市某不詳地點，向丙○○謊稱可向不詳之人訂購
    豐田汽車一部，使丙○○因之陷於錯誤，與戊○○約定購買豐田小客車一台，價
    金新台幣（下同）四十六萬五千元，並於訂約時交付戊○○定金一萬元，於翌日
    （即四月八日）再交付現金十五萬元及郵局支票（票面金額二十萬、票號Ａ00
    00000號、票載發票日八十八年四月八日）一紙予戊○○收受，作為訂購汽
    車之款項，嗣戊○○詐得上開現金十六萬元及面額二十萬元之支票一張後，並未
    於八十八年四月十二日交車，經丙○○止付上開郵局支票，戊○○始於八十八年
    四月十四日將支票返還，惟遲未如數返還其他款項。
二、案經裕聯公司與丙○○訴請臺灣臺中地方法院檢察署檢察官偵查起訴。
    理  由
一、訊據被告戊○○矢口否認有背信及詐欺取財犯行，辯稱：伊曾繳回丁○○簽發之
    支票十二紙為裕聯公司拒收，伊才將上開支票收回，後來公司要求伊把這筆錢付
    清；丁○○尚有支票九萬多元及保險費合計共欠十萬多元，另同意以佣金四萬元
    抵丁○○的車款，後來沒有拿到佣金所以沒有抵丁○○車款。又丙○○買車所交
    付的錢，伊在八十八年四月十日在台北縣板橋乙○○住處，交給乙○○十六萬元
    ，後來乙○○沒與伊聯絡，連家都搬了云云。惟查：
（一）就被告右揭背信犯行部分，查被告係裕聯公司業務員，其自八十八年一月二十
      九日起至同年三月間止，確係負責裕聯公司汽車銷售及客戶購車收款、過戶事
      宜，本件丁○○購車案件確係由被告承辦等情，業據被告供述在卷，復據告訴
      代理人蕭奇函陳明在卷，係為裕聯公司處理事務之人甚明。又丁○○於八十八
      年二月二十六日有經由被告向裕聯公司訂購小客車一部車款總價七十五萬九千
      元扣除折讓三萬五千元，應付款為七十二萬四千元，原約定貸款六十萬元，餘
      十二萬四千元以現金支付，後經銀行核貸五十萬元，故所餘二十二萬四千元均
      需由現金支付，然丁○○支付部分現款，並經被告同意以售車佣金約四萬元抵
      付車款後，餘款則以面額合計九萬四千八百元之支票（付款人為台中區中小企
      業銀行龍井分行，帳號七二一三，面額均為七千九百元，發票人為丁○○，到
      期日為八十八年四月十日至八十九年三月十日每月十日到期一張）支付，惟經
      戊○○將上開十二紙支票交裕聯公司後，遭裕聯公司拒絕而退回前開支票，並
      要求被告戊○○應就裕聯公司尚未收得之車款十四萬九千元負責，加計利息為
    十七萬二千五百十八元，故戊○○先於八十八年二月二十六日開立面額十一萬
      八千五百十八元，到期日為八十八年五月三日之本票一紙，再於八十八年四月
      十日簽發面額五萬四千元，到期日為八十八年四月十六日之本票一紙，交予公
      司，以充作抵償丁○○積欠之車款等情，業據被告戊○○陳明在卷，與証人丁○○所述大致相符，惟証人丁○○就詳細金額無法記憶而略稱：價錢七十五萬
      九千元不含保險和領牌，其中五十萬元是貸款，有付一部分現金約二十萬元，
      另外差八萬元，是因為貸款本來是要貸六十萬元，後來只貸得五十萬元，我再
      付二萬元差八萬元，被告就要我開拾貳張支票，每張七千九百元，每月到期一
      張，這是被告答應我的，後來一個月我車進裕聯公司保養，公司將我的車扣留
      ，後來我與公司經理抗議，二、三天後車子才還給我等語，並據証人即裕聯公
      司經理甲○○供稱：當時丁○○有開支票付款，但公司不接受，故被告有把丁○○的車子牽回來一天，後來又牽去給丁○○，在我任職中我不同意被告將車
      子開回去給丁○○；丁○○有交支票給被告，確實有十二張支票，我也有看到
      這十二張支票，但公司不同意這種付款方式等語証述在卷，並有裕聯公司內部
      報告書可佐，其上亦載明本件合計尚積欠車款十四萬九千元，且被告曾就其中
      部分九萬四千八百元擅自答應客戶丁○○以十二張支票支付等情，再參以告訴
      代理人所提出之交車確認表及交車明細表，其中雖均載明丁○○尚欠車款十五
      萬四千元，惟其上均無丁○○之簽名，顯見被告交車予丁○○之際，確已同意
      丁○○以上開支票付款，餘款以自己佣金代為付款，且未使丁○○簽署未付款
      文件，致使裕聯公司就上開車款追索困難，致生損害，至被告所辯，顯非可採
      ，被告此部分背信犯行堪予認定。
（二）就被告右揭詐欺取財部分，被告確實以出售汽車為由，於八十八年四月七、八
      日共向丙○○取得車款十六萬元現金及面額二十萬元之支票一紙等情，業據告
      訴人丙○○指訴在卷，復有丙○○簽署之中部豐田汽車訂購合約書可憑，再查
      ，被告並未在中部豐田汽車公司任職，被告取得丙○○所付車款現金及支票後
      ，復未向他人訂購豐田汽車，此可由被告偵訊辯稱：現金部分交予乙○○調車
      ，因她須錢週轉，我才將錢借給她云云（八十九年一月二十八日、四月二十日
      偵訊），惟其未能提出乙○○之年籍資料以供本院查証，亦未能提出乙○○任
      職於豐田公司何處經銷中心之資料，且被告將現金部分交予乙○○竟均未收取
      任何收據或簽訂合約，竟均無任何資料以供參酌，亦與常情有違，且被告既係
      向乙○○調車，何以又稱將錢借給乙○○？再查，被告於八十八年四月八日即
      取得丙○○交付之現金及二十萬元支票，倘其如偵訊所言，於收到錢三天後曾
      託乙○○調取車輛，何不與乙○○簽訂契約，且何以僅交付現金而未交付支票
      ，是被告顯未將取得之丙○○之現金及支票，向他人訂購豐田汽車，其具為自
      己不法所有之意圖及對丙○○施用詐術，騙取丙○○之現金及支票將甚明。至
      被告所辯，顯非可採，事証明確，被告詐欺取財犯行，堪予認定。
二、核被告就違背裕聯公司委任事務部分，係犯刑法第三百四十二條之背信罪；就詐
    騙丙○○部分，係犯刑法第三百三十九條第一項之詐欺取財罪。公訴人認被告就
    違背裕聯公司委任事務部分，認係犯刑法第三百三十六條第二項之業務侵占罪云
    云，惟查，被告收受丁○○交付予裕聯公司之十二張車款支票後，既曾轉交裕聯
    公司，其後因裕聯公司認上開十二紙支票期限過長而退回戊○○轉交丁○○，並
    要求戊○○須自行承擔支付此項車款，而丁○○亦認其無力支付上開餘款，又上
    開貸款額度未通過非可歸責於丁○○，裕聯公司應接受上開支票，致丁○○不願
    以現金支付車款餘額，致使被告戊○○因之持有上開丁○○之十二紙支票等情，
    已如上述，則被告持有上開十二紙支票並非收受後據為己有，未予轉交裕聯公司
    ，已難認具侵占犯意，再參以被告於八十八年二月間持有上開支票後均未持以向
    銀行兌現，亦據被告陳明，並有支票十二紙正本附於偵卷証物袋可佐，更足証明
    其無將丁○○所交付之十二紙車款支票侵占入己之意，尚難因被告持有丁○○之
    十二紙支票遽即推論其具業務侵占犯嫌，是本件被告係同意丁○○以支票付款為
    違背裕聯公司委任事務，此外，告訴人復未能提出積極証據足資証明丁○○除票
    款外，其餘車款均已如數交付之事實，且據被告及証人丁○○均供稱二人間確有
    同意以被告佣金抵付丁○○車款等語，足証証人丁○○就車款部分除上開支票外
    ，亦未如數支付款項，則丁○○既未如數支付車款，就除上開支票外，裕聯公司
    尚未取得之餘款五萬四千二百元，即難認係丁○○業已支付而遭被告侵占，應認
    被告此部分未經裕聯公司同意即交車予丁○○部分，係觸犯背信罪責，公訴人所
    認顯係有誤，起訴法條應予變更；另公訴人就被告收取丙○○所交付金錢部分，
    係犯刑法第三百三十五條第一項之侵占罪嫌（公訴人誤載法條為第三百三十六條
    第一項）云云，惟此部分被告顯未有代丙○○購車之意，已如前述，是此部分應
    係詐欺犯行，公訴人所認顯係有誤，起訴法條應予變更。又查，被告戊○○前有
    侵占、偽造文書、逃亡等前科，最近一次係於七十九年間因侵占案件，經臺灣臺
    南地方法院判處有期徒刑十月，減為有期徒刑五月確定，於八十四年四月六日縮
    刑期滿執行完畢，有臺灣臺中地方法院檢察署刑案資料查註紀錄表在卷可佐，其
    於五年以內再犯本件有期徒刑以上之二罪，為累犯，應依刑法第四十七條規定加
    重其刑。又查，被告所犯上開二罪，犯意各別，行為互殊，應予分論併罰。爰審
    酌被告素行不良，及其犯罪之動機、目的、手段，犯罪所生之危害、犯罪後之態
    度、復遲未與裕聯公司、丙○○達成和解等一切情狀，各量處如主文所示之刑，
    並均諭知易科罰金之折算標準，且定其應執行之刑，並諭知易科罰金之折算標準
    。
三、又按行為後法律有變更者，適用裁判時之法律。但裁判前之法律有利於行為人者
    ，適用最有利於行為人之法律，刑法第二條第一項定有明文；查刑法業經修正，
    並經總統於九十年一月十日公布施行，於同年月十二日生效，被告所犯上開罪行
    ，依修正前刑法第四十一條之規定：「犯最重本刑為三年以下有期徒刑以下之刑
    之罪，而受六月以下有期徒刑或拘役之宣告，因身體、教育、職業、家庭之關係
    或其他正當事由，執行顯有困難者，得以一元以上三元以下折算一日，易科罰金
    。」而依修正後刑法第四十一條第一項前段規定：「犯最重本刑為五年以下有期
    徒刑以下之刑之罪，而受六個月以下有期徒刑或拘役之宣告，因身體、教育、職
    業、家庭之關係或其他正當事由，執行顯有困難者，得以一元以上三元以下折算
    一日，易科罰金。」是被告本件上開犯行均經本院為六月以下有期徒刑、拘役之
    宣告，比較新舊法之適用結果，依修正前刑法之適用結果，則不得易科罰金，而
    依修正後刑法之適用結果，則得易科罰金，是以新法之適用結果較舊法有利於行
    為人，依刑法第二條第一項前段之規定，就被告本件宣告刑，依修正後刑法第四
    十一條第一項前段之規定，並均諭知易科罰金之折算標準，並就應執行部分，依
    修正後刑法第四十一條第二項之規定，諭知易科罰金之折算標準，附此敘明。
據上論斷，應依刑事訴訟法第二百九十九條第一項前段、第三百條，刑法第三百四十
二條、第三百三十九條第一項、第五十一條第五款、第四十七條、第二條第一項前段
、修正後刑法第四十一條第一項前段、第二條，罰金罰鍰提高標準條例第一條前段、
第二條，判決如主文。
中      華      民      國    九十      年      八      月    二十    日
                                    臺灣臺中地方法院刑事第一庭
                                        法  官    黃  家  慧
右正本證明與原本無異。
如不服本判決，應於送達後十日內向本院提出上訴狀(須附繕本)，上訴於台灣高等
法院台中分院。
                                        書記官
中      華      民      國    九十      年      八      月    二十一  日
附錄論罪科刑法條
刑法第三百四十二條
為他人處理事務，意圖為自己或第三人不法之利益，或損害本人之利益，而為違背其
任務之行為，致生損害於本人之財產或其他利益者，處五年以下有期徒刑、拘役或科
或併科一千元以下罰金。
前項之未遂犯罰之。
刑法第三百三十九條第一項：
意圖為自己或第三人不法之所有，以詐術使人將本人或第三人之物交付者，處五年以
下有期徒刑、拘役或科或併科一千元以下罰金。


司法院資訊處製作；財團法人民間司法改革基金會備份。
